【裁判字號】    88,上易,2786
【裁判日期】    890125
【裁判案由】    恐嚇取財等
【裁判全文】
臺灣高等法院臺中分院刑事判決                  八十八年度上易字第二七八六號
    上  訴  人  臺灣台中地方法院檢察署檢察官
    上  訴  人
    即  被  告  戊○○
    選任辯護人  孫明煌
右上訴人因恐嚇取財案件，不服台灣台中地方法院八十八年度易字第九七六號中華民
國八十八年九月二十日第一審判決（起訴案號台灣台中地方法院檢察署八十八年度偵
字第六一四六號）提起上訴，本院判決如左：
    主      文
原判決撤銷。
戊○○共同意圖為自己不法之所有，以恐嚇使人將本人之物交付，未遂，處有期徒刑
壹年貳月。
    事      實
一、緣泉福建股份有限公司（下稱泉福建設公司）自民國（下同）八十七年三月間起
    ，在彰化市○○○段下部小段第一二一、一二一之十五～十九等地號土地上興建
    泉福大將座建築物集合住宅銷售，而前開土地原所有權人游錫義之姪子（即綽號
    「憨仔」之游永源（另案由台灣台東地方法院審理）見有機可乘，竟與綽號「章
    仔」之戊○○及另二名不詳姓名年籍之成年男子，共同基於意圖為自己不法所有
    之概括犯意聯絡，於八十七年八月五日上午某時許，游永源僱請不詳姓名年籍之
    人駕駛挖土機一台，在緊鄰泉福大將座建築工地Ｂ棟建築物旁邊即彰化市公所所
    有之彰化市○○○段下部小段第一二一之七、一二一之九、一二二之九、一二二
    之十二等地號土地上，開挖一個如附圖編號Ｂ、Ｂ１、Ｂ２、Ｂ３所示面積共約
    一百二十二平方公尺左右之魚池。同日下午某時許，游永源復僱請不詳姓名年籍
    之人駕駛吊車，載運其向不知情之吳浤景所借用標有永隆輪船公司之貨櫃屋一只
    ，放置在上開魚池前方即彰化市公所所有之計畫道路興建工程所在土地上（如附
    圖編號Ａ所示面積二十七平方公尺土地）。其後於八十七年八月八日某時許，游
    永源復僱請不知名之廠商製作書寫有「棺木行冷凍冰櫃出租」之布旗（白底紅字
    ）十餘支，豎立在上開貨櫃屋前，並將貨櫃屋加裝冷氣機、沙發及茶几等設備，
    電源則由住在上開泉福大將座工地對面之游永源叔父游錫義家中拉線供應，八十
    七年八月十七日又僱請不知名廠商在貨櫃屋上方製作壓克立材質之「棺木店禮儀
    社」招牌，八十七年八月二十四日游永源復委託在彰化市○○路岸頭巷十三之十
    二號經營「大埔釣魚場」之吳浤景幫忙購買三百台斤之吳郭魚等魚類一批，共計
    新台幣（下同）七千二百元，載運至上開已放水之魚池內，而以此方法竊佔彰化
    市公所之上開地號土地，並佯裝開設棺木行及挖魚池養魚，以影響上開泉福大將
    座建築工地工程進行及房屋銷售。游永源、戊○○及另二名不詳姓名年籍之成年
    男子，則共同或輪流於每日下午至上開棺木行貨櫃屋內泡茶聊天，或在上開魚池
    佯裝釣魚，等待機會製造事端，藉以恐嚇泉福大將座建築工地人員，圖以不法手
    段牟取利益，並連續於八十七年八月間某日起至十月間止，共同向承攬上開泉福
    大將座建築物之三元營造股份有限公司（下稱三元營造公司）工地主任甲○○、
    機電監工丙○○及工程師丁○○、王瑞和等人實施恐嚇等行為如下：
    1.於八十七年八月二十日下午某時許，丁○○及工地某位打石工人以電動工具整
      修Ｂ棟店舖建築物牆壁，因有碎石墜入旁邊魚池內（當時已放水但尚未放魚）
      ，戊○○及另一名不詳姓名年籍男子恰好站在魚池旁邊，見狀即由該男子向丁○○喊叫，要求將掉入魚池內的碎石塊清理，丁○○因現場打石電動工具聲響
      太大，未聽見上開男子說話，該男子即向同在現場之王瑞和恫稱：我叫他（指
      丁○○）清碎石子，他都不理我，你叫他下來，我要教訓他等語（台語發音）
      ，王瑞和聞訊後心生畏懼，隨即以工程用之無線電通知丁○○前來道歉，戊○○與該名男子始倖然離去。
    2.八十七年八月二十四日游永源放養吳郭魚等魚類入池後，戊○○前來設在泉福
      大將座Ｂ棟建築物內之工地事務所（下稱工務所）門口處，向甲○○恫稱：如
      果魚死掉了，一條魚要賠十萬元，你們要負責等語，致甲○○心生畏懼。
    3.八十七年九月四日下午五時許，戊○○又到上開工務所前方，向甲○○恐嚇揚
      稱：限你們三日內拆鷹架（Ｂ棟建築物之鷹架），不然要我要找人來處理掉等
      語，致甲○○生心恐懼。
    4.八十七年九月二十一日下午四時許，與游永源、戊○○同夥之不詳姓名男子其
      一人前來工務所門口，再向甲○○揚言：你們再不拆（鷹架），討皮痛等語（
      台語發音），甲○○當時則反問該名男子為何要苦苦相逼，該男子又恫稱：我
      不管，你們要拆掉，如不拆自己看著辦，我沒有辦法負責你的安全等語，致甲○○生心畏懼，隨即於翌日前往游永源等人所設立的棺木行貨櫃屋內，欲與游
      永源、戊○○等人協調，其間戊○○答稱：我們的目的並不是要你們拆鷹架，
      而是要錢等語，甲○○詢聽聞後隨即詢問要多少錢？戊○○又答稱：我們在這
      裏搞這麼久，要三百萬元，甲○○告知其無法決定，並需轉知公司來決定，戊○○則說要快一點反應，不然工作不用做了，不要冒險等語，而以此恐嚇之方
      法要求甲○○所任職之三元營造公司及泉福建設公司交付三百萬元，甲○○立
      即向三元營造公司轉達，但未獲具體回應，以致未能得逞。
    5.八十七年九月二十六日下午三、四時許，游永源、戊○○前往泉福大將座工務
      所門口，向值班人員王瑞和恫稱：向你們公司講要將鷹架（魚池旁Ｂ棟店舖式
      建築物鷹架）拆掉，鷹架侵入我的領空，如不拆掉，出事情要你負責，致王瑞
      和心生畏懼，立即撥打電話給甲○○告知此事。
    6.八十七年九月二十七日下午某時許，游永源復與戊○○前來工務所門口，向甲○○、丙○○、許維能、王瑞和四人恫稱：要你們拆鷹架都不拆，快辭職或休
      假出國好了，不然把你們處理掉等語，其四人聽聞後均驚懼不已。
    7.八十七年九月二十九日（起訴書誤書為九月二十八日）下午三、四時許，甲○○站立在工務所門口走廊上，突然有十餘位年約二十歲與游永源、戊○○等人
      有犯意聯絡，經游永源推由戊○○與該十餘位實施之成年男子一湧而上，均一
      致穿著黑色長褲（功夫褲）及白色上衣（類似汗衫），頭髮理平頭，每人手持
      一支長度相同之短木棍，其中一人向甲○○說（台語發音）：幹，要你們拆均
      不聽，語畢後即由四、五名年青人持短木棍毆打甲○○，致甲○○受有左頭頂
      部紅腫三×三號公分及右大腿挫傷紅腫兩處各六×三公分、右小腿挫傷紅腫七
      ×三號公分、左上臂挫傷紅腫八×三公分、右肩挫傷紅腫五×五公分等傷害，
      另外三名年青人則持木棍堵住工務所門口，嚇令在工務所內之丙○○、許維能
      、王瑞和等人不准動，其間丙○○因未聽制止欲外探視甲○○，即遭其中一人
      持木棍戳刺胸部，致其亦受有左前胸擦挫傷紅腫、皮膚破皮一×一公分之傷害
      ，甲○○遭毆打後，該群不詳姓名年籍之年青人同時揚長而去。甲○○、丙○○二人經同事送醫診治後，於同日晚上八時許前往彰化縣警察局彰化分局民生
      派出所報案。
    8.八十七年十月一日下午五時許，戊○○前來工務所旁之工程道路上，丟下三、
      四條死魚向丙○○、丁○○二人恫稱：魚死掉了，你們要趕快找公司出面處理
      ，停工拆鷹架，如不停工會出事等語，同日下午六時許，戊○○復向泉福大將
      座建築工地所僱用之二名泥水工人恫稱：明天不用來上班了，萬一打錯人不好
      意思等語，致該二名泥水工人心生畏懼，奔相走告，不敢上班，翌日早上該工
      地泥作包商即前來告知丁○○，並表示工人遭恐嚇不敢來上班，該工地泥作部
      分因而停工二星期之久。
    9.八十七年十月三日下午三時許，游永源與戊○○共同前來工務所門口前方，由
      戊○○向正在裝設電燈之丙○○、丁○○二人恫稱：你們敢去「點組」（報案
      ）要讓你們好看等語，致其二人心生恐懼。嗣於八十七年十月上旬，因彰化縣
      警察局彰化分局接獲報案而派員前往泉福大將座工地調查，游永源及戊○○等
      人始逐漸減少前往上開棺木行貨櫃屋及魚池之次數，然游永源仍駕駛車牌號碼
      ＢＮ─八五○一號棗紅色克萊斯勒廠牌自用小客車、戊○○駕駛車牌號碼ＭＯ
      －四二二七號紅色鈴木廠牌自用小客車，於該工地附近來回巡繞，八十七年十
      一月間某日，上開棺木行貨櫃屋因占用由台灣省政府住宅及都市發展處中區工
      程組彰化工程所辦理之彰化市第二之十二號計畫道路新建工程用地，影響工程
      進行，經彰化市公所通知游錫義依限自行遷移，游錫義始僱請吊車將該棺木行
      貨櫃屋吊往彰化市○○路三二八巷對面某處空地棄置。嗣於八十七年十二月一
      日七時許，經檢察官指揮內政部警政署刑事警察局及彰化縣警察局彰化分局，
      持拘票在彰化市○○路三十五巷十二號游永源住處拘獲游永源。迄於八十八年
      二月二十四日十六時十五分許，由彰化縣警察局彰化分局在台中縣大里市○○
      街二巷十七號拘獲戊○○。
二、案經被害人甲○○、丙○○、丁○○等人訴由彰化縣警察局彰化分局報請台灣台
    中地方法院檢察署檢察官偵查起訴。
    理      由
一、訊據上訴人即被告 (下稱被告）戊○○固坦承於右揭時地前往魚池釣魚之事實，
    惟矢口否認有何竊佔、恐嚇、恐嚇取財及傷害等犯行，辯稱：伊不知道魚池是誰
    挖的，也不知道貨櫃屋係何人擺設，因聽朋友說可以去該處釣魚，所以伊才前往
    釣魚，伊曾與工地主任甲○○打過招呼，伊不知道甲○○、丙○○、丁○○、王
    瑞和等人為何會指證伊為恐嚇等行為，伊並未竊佔土地，亦沒有恐嚇、恐嚇拿錢
    及教唆別人傷害甲○○、丙○○之行為云云。另同案被告游永源於台灣台中地方
法院檢察署八十七年度偵字第二五九二六、二六七五四號恐嚇等案件中則辯稱：
    魚池可能是建商及伊叔叔游錫義挖的，伊有向叔叔承租魚池來養魚苗，也有開放
    供人釣魚，每次四小時收費三百元，從八十七年七、八月間即承租；伊不認識綽
    號『章仔』之人；後來因伊叔叔有拿一份公文說不能租了，就沒有再去魚池了；
    現場工地主任等人所講的事與伊無關，工地對面廟宇內有許多人出入，那些人跟
    工地主任較熟，工地主任也曾經向伊講，伊說這與其無關云云。但查：（一）右
    揭事實，業據被害人甲○○、丙○○、許維能、王瑞和於警訊、偵查、原審及本
    院調查時指訴綦詳，且互核大致相符，而被害人甲○○、丙○○、許維能、王瑞
    和等四人並於台灣台中地方法院檢察署指認室當場指認綽號「章仔」之人即為本
    件被告戊○○無誤  (第六一四六號偵查卷第十三頁背面)，被害人甲○○、丙○○、許維能、王瑞和等四人與被告戊○○間均無怨隙，當無任意誣陷之理，再彼
    等確因被告之恐嚇行為而生畏怖等情，亦經被害人甲○○於本院調查時陳明 (本
    院卷第三十八頁）。此外，復有棺木行貨櫃屋及魚池現場照片、診斷證明書及彰
    化縣警察局受理刑事案件報案三聯單第二聯影本附卷足稽，復經檢察官履勘現場
    ，並囑託彰化縣彰化地政事務所實地勘測，該所製有八十七年十二月二十八日（
    八七）彰地二字第一六四八二號函附之棺木行貨櫃屋、魚池所在地複丈成果圖在
    卷可憑。（二）另證人賴明德於原審審理時到庭證稱：伊原為三元營造公司工務
    經理，自八十七年七月底起，泉福大將座建築工地主任甲○○即陸續向伊報告，
    說有姓游及姓章者等四、五人，在工地旁挖魚池及吊貨櫃插上棺木行旗幟，並恐
    嚇說要泉福建設公司付出幾百萬元出來，甲○○被打後亦有向伊回報說是遭十幾
    個年輕人拿木棍毆打等語，足見被害人甲○○、丙○○、丁○○、王瑞和等人之
    前開指述，應非子虛。（三）證人游錫義於警偵訊時證稱：伊姪子游永源曾向伊
    詢問該公有空地上可否挖魚池，伊對他說那是公有土地，如要開闢道路時，要將
    其恢復，伊亦問過游永源為何插「棺木行冷凍冰櫃出租」之旗子，游永源說是那
    些年輕人插的。上開棺木行貨櫃屋及魚池所坐落之土地，已被彰化市公所徵收了
    約七、八年之久等語，並有記載土地管理人係彰化市公所之土地登記簿謄本附卷
    足憑，而證人游錫義堅詞否認魚池及棺木行貨櫃屋為其開挖擺設，由此觀之，游
    錫義既非上開魚池開挖者，亦非魚池坐落土地所有權人或承租人或管理人，衡情
    ，如何將他人在彰化市公所管理之公有土地上所開挖之魚池出借或出租予綽號「
    憨兄」或「憨仔」之游永源，而被告戊○○迄今未能明確指出魚池係何人所開挖
    管理？又係何人告知其可至該處釣魚？顯與常情有違。（四）又證人即彰化市○○路岸頭巷十三之十二號「大埔釣魚場」負責人吳浤景於警偵訊時亦證稱：游永
    源因常來伊所開設的釣魚場釣魚，所以才認識他，大家都叫他「憨仔」，所以伊
    也如此稱呼他，八十七年八月間某日，他叫伊購買三百台斤的吳郭魚等魚類一批
    ，共計七千二百元，伊是向大勇魚場一位名字叫「文和」的人購買的，魚款是由
    伊先墊付，吳郭魚是「文和」女婿送到泉福大將座工地旁之魚池內，游永源曾告
    訴伊在彰化市○○路工地旁挖了一個魚池，他要放魚，後來伊有到該魚池去催討
    魚款，游永源迄今尚未付款；伊與游永源並沒有合夥關係，魚池旁邊的貨櫃屋也
    是他向伊借用的，伊在十多年前購買貨櫃屋時，上面就有寫「永隆輪船公司」等
    字樣，游永源向伊借貨櫃時沒有說明用途，八十七年九間伊到泉福大將座工地旁
    的魚池向游永源催討魚款，當時有三、四個人在貨櫃屋內泡茶，卷附照片中雙手
    插在長褲口袋內者即為綽號「章仔」之人，「章仔」與游永源以前常到我的釣魚
    場內，游永源本來要僱用伊之挖土機去挖魚池，但當時伊之挖土機在外工作，無
    法馬上調回，因而未去挖，該魚池未裝水車製造氧氣，以伊經驗觀之，應無法養
    活魚類，伊也沒有聽到任何人曾提過有到該處釣魚等語，參以上開魚池面積甚小
    ，依照片顯示池旁尚堆積有開挖田土，既無魚池專用水車打水循環氧氣，亦無放
    置水草、藻類供魚類食用，另魚池右側邊緣幾乎緊鄰泉福大將座建築工地Ｂ棟建
    築物水泥基地，亦未發現供他人釣魚所使用之魚竿、魚線、魚餌、遮陽傘及小板
    蹬等相關設施，另棺木行貨櫃屋內復無任何殯葬禮儀及棺木，足徵被告戊○○辯
    稱伊係偶而前往該魚池釣魚云云，委不足採。（五）另查被害人甲○○於八十七
    年九月二十九日下午三、四時許，在上開泉福大將座工地工務所門口走廊突遭一
    群年約二十歲的年青人持短木棍毆打前，其中一人曾向告訴人甲○○說（台語發
    音）：幹，要你們拆均不聽等語，業經被害人甲○○、丁○○指稱無誤，依據漫
    罵內容觀之，顯與被告戊○○等要求被害人拆除魚池旁鷹架之恐嚇手法相符，即
    與游永源、戊○○於案發前幾天前往泉福大將座向被害人恫稱：如不拆掉，出事
    情要你負責，不然把你們處理掉等語如出一轍，是應屬被告戊○○及游永源等人
    惡害通知危險行為後之具體實害表現，可認顯係被告戊○○及游永源等人意欲傷
    害被害人甲○○，而與一群年約二十歲的年青人共同商議，並推由被告及該一群
    年約二十歲的年青人出面傷害無訛。(六)至被告之辯護人於本院雖具狀辯稱：前
    開土地經徵收後，仍由原地主使用中，並無竊佔可言，惟證人游錫義於警訊及偵
    訊時證稱：伊姪子游永源曾向伊詢問該公有空地上可否挖魚池，伊對他說那是公
    有土地等語，且該魚池亦非原所有權人即證人游錫義所挖掘而予正常使用，亦非
    於前開土地被徵收前即已存在，均已如前述，自難認被告與游永源對之有合法使
    用權限。（七）綜上所述，被告戊○○與游永源等人佯裝開設棺木行貨櫃屋及魚
    池，干擾工程進行，藉以牟取不法利益，是被害人指訴被告戊○○與綽號「憨兄
    」之游永源擺設棺木行貨櫃屋並開挖魚池進行恐嚇等行為之情，顯與事實相符。
    因此被告戊○○辯稱並未竊佔土地，亦沒有恐嚇、恐嚇取財及教唆傷害云云，顯
    係事後卸責之詞，不足採信。其犯行堪予認定，應依法論科。
二、核被告戊○○所為，係犯刑法第二百七十七條第一項之傷害罪、第三百零五條恐
    嚇罪、第三百二十條第二項竊佔罪及第三百四十六條第一項、第三項恐嚇取財未
    遂罪。被告與綽號「憨兄」之游永源先後與另二名不詳姓名年籍之成年男子及一
    群年約二十歲的年青人間，有犯意聯絡及行為分擔，為共同正犯。被告一恐嚇行
    為同時使被害人甲○○、丙○○、丁○○、王瑞和等人受害，係一行為而觸犯同
    種罪名，為同種想像競合犯，應從同一之恐嚇罪處斷。又被告先後多次恐嚇犯行
    ，時間密接，犯罪構成要件相同，顯係基於概括犯意反覆為之，為連續犯，以一
    罪論，並依法加重其刑。被告所犯上開罪名間，有方法結果之牽連關係，為牽連
    犯，應從一重之恐嚇取財未遂罪處斷。被告已著手於恐嚇取財行為之實行而不遂
    ，應論以未遂犯，並按既遂犯之刑減輕之。原審對被告論罪科刑，固非無見，惟
    查原審誤認被告非傷害罪之共同正犯，而係另犯教唆傷害罪，尚有未洽，雖被告
    猶執前詞，提起上訴指摘原判決不當，及公訴人上訴指摘原判決過輕均無理由，
    但原判決既有可議，自應由本院予以撤銷改判，爰審酌被告以佯設棺木行並挖魚
    池等不法手段，妨害正常商業建築之工程進行，並以恐嚇方法欲牟取不法利益，
    影響社會秩序及經濟發展至鉅，其惡性自屬重大，惟其並未達到勒索錢財之目的
    ，危害尚非至深及其犯罪之手段、智識程度、犯罪後之態度等一切情狀，量處如
    主文第二項所示之刑，以資懲儆。
據上論斷，應依刑事訴訟法第三百六十九條第一項前段、第三百六十四條、第二百九
十九條第一項前段、刑法第二十八條、第二百七十七條第一項、第三百零五條、第三
百二十條第二項、第一項、第三百四十六第三項、第一項、第二十六條前段、第五十
五條，罰金罰鍰提高標準條例第一條前段，判決如主文。
本案經檢察官乙○○到庭執行職務。
中      華      民      國     八十九     年      一      月   二十五   日
                                   臺灣高等法院臺中分院刑事第二庭
                                         審判長法  官  陳  紀  綱
                                               法  官  蔡  聰  明
                                               法  官  陳  世  雄
右正本證明與原本無異。
不得上訴。
                                               書記官  盧  東  煥
中   華      民      國     八十九     年      一      月   二十六   日
附錄：本案論罪科刑法條全文：
刑法第二百七十七條第一項：
傷害人之身體或健康者，處三年以下有期徒刑、拘役或一千元以下罰金。
刑法第三百零五條：
以加害生命、身體、自由、名譽、財產之事，恐嚇他人致生危害於安全者，處二年以
下有期徒刑、拘役或三百元以下罰金。
刑法第三百二十條：
意圖為自己或第三人不法之所有，而竊取他人之動產者，為竊盜罪，處五年以下有期
徒刑、拘役或五百元以下罰金。
意圖為自己或第三人不法之利益，而竊佔他人之不動產者，依前項之規定處斷。
前二項之未遂犯罰之。
刑法第三百四十六條：
意圖為自己或第三人不法之所有，以恐嚇使人將本人或第三人之物交付者，處六月以
上五年以下有期徒刑，得併科一千元以下罰金。
以前項方法得財產上不法之利益，或使第三人得之者，亦同。
前二項之未遂犯罰之。
                                                                        Ｖ


司法院資訊處製作；財團法人民間司法改革基金會備份。
